【裁判字號】    97,訴,354
【裁判日期】    970827
【裁判案由】    返還土地等
【裁判全文】
臺灣臺北地方法院民事判決               97年度訴字第354號
    原      告  丙○○
    訴訟代理人  毛國樑律師
    被      告  怡登國際股份有限公司
    法定代理人  乙○○○住同上.
    訴訟代理人  甲○○
上列當事人間返還土地事件，本院於九十七年八月十三日言詞辯
論終結，判決如下：
    主  文
被告應將座落臺北市○○區○○段四小段第六四二地號土地上，
如附件臺北市中山地政事務所土地複丈成果圖所示，面積22.88
平方公尺之地上物拆除，並將土地騰空返還原告及其他共有人。
被告應給付原告新臺幣拾萬伍仟壹佰捌拾伍元，及自民國九十
六年十二月四日起至返還前揭土地止，按月給付原告新臺幣伍仟
陸佰貳拾貳元。
原告其餘之訴駁回。
訴訟費用由被告負擔十分之九，餘由原告負擔。
本判決第一項、第二項於原告分別以新台幣壹佰貳拾萬元、壹
拾萬元供擔保後，得假執行。被告分別以新臺幣佰陸拾玖萬貳
仟柒佰肆拾元、拾萬伍仟壹佰捌拾伍元供擔保後，得免假執
行。
原告其餘之假執行聲請駁回。
    事  實及理  由
壹、程序部分：
    被告經合法通知，未於言詞辯論期日到場，核無民事訴訟法
    第386條所列各款情形，爰依原告之聲請，由其一造辯論而
    為判決。
貳、實體部分：
一、原告起訴主張：
    (一)坐落臺北市○○區○○段四小段第642號土地（門牌號碼
      為臺北市中山區○○○路○段26號一樓至七樓及地下室建
      物之基地），原告為土地所有權人之一，應有部分為七分
      之二，有土地登記簿謄本在卷可憑，惟被告竟未得到原告
      及其他土地共有人之同意，擅自於一樓旁空地之本土地'
      上興建違建之玻璃屋並以大型冷氣水塔置放，而侵占前揭
      土地，經原告多次通知被告應儘速拆除，仍不置理，原告
      復委請律師發函催告，亦置若罔聞。
    (二)按民法第767條規定，所有權人對於無權侵占或侵奪其所
      有物者，得請求返還之，對於妨害所有權者，得請求除去
      之。為此，依民法第767條所有物返還請求權之法律關係
      ，請求被告拆除系爭土地上之建物，並依不當得利及侵權
      行為之規定，請求被告返還相當於租金之利益。相當於租
      金之計算，依土地法第105條準用同法第97條之規定，以
      土地價額（申報地價）年息百分之十計算，其計算式5萬
      3680元（每平方公尺申報地價）x65（平方公尺）x2/7X10
      %X5（年）=498萬457元，即按月依新臺幣（下同）8307元
      （5萬3680x65x2/7X10%/12）相當於租金之不當得利。
    (三)訴之聲明：
      1.如主文第一項所示。
      2.被告應給付原告新臺幣49萬7457元及自民國96年12月1
        日起至返還前開土地為止，按月給付原告新臺幣8307元
        。
      3.願供擔保，請准宣告假執行。
二、被告雖未於最後言詞辯論期日到場，但曾到庭抗辯略以：
    (一)原告所言之地上物，係被告於91年間購入該地下室時即已
      存在，尚非被告所興建或設置，依民法第796條第1項之規
      定，土地所有人建築房屋或逾越疆界者，鄰地所有人如知
      其越界而不即提出異議，不得請求移去或變更其建築物之
      規定，該建物實為被告所有地下室的屋頂，該建物存在至
      少自被告購入迄今已達六年以上，期間原告均未提出異議
      。
    (二)另據民法第148條之規定，權利之行使，不得違反公共利
      益或以損害他人為主要目的。最高法院92年台上字第1446
      號判決意旨稱「權利之行使，不得違反公共利益，或以損
      害他人為主要目的，民法第148條第1項定有明文。該條所
      稱權利之行使，是否以損害他人為主要目的，應就權利人
      因權利行使所能取得之利益，與他人及國家社會因其權利
      行使所受之損失，比較衡量以定之。倘其權利之行使，自
      己所得利益少而他人及國家社會所受之損失甚大者，非不
      得視為以損害他人為主要目的，此乃權利社會化之基本內
      涵所必然之解釋」，被告地下室房屋的出入口與原告或其
      他的住戶的公用樓梯完全分離，再如上原告在法定空地上
      搭蓋大型違建將被告的緊急逃生口堵死，使得該地上物為
      被告入出自有房屋的唯一路徑，此一事實已經鈞院於97年
      5月8日現場勘驗，由現場勘驗可知，現場的實況對原告使
      用其房地並無影響，但要是依照原告的請求拆除其所指之
      的遮蔽物，將立即造成被告地下室房屋失去遮風蔽雨功能
      ，使被告無法使用自己的地下室房屋。
    (三)答辯聲明：
      1.駁回原告之訴。
      2.如受不利判決，請准供擔保免假執行。
三、兩造不爭執事項：
    (一)坐落臺北市○○區○○段四小段第642號土地（下簡稱系
      爭土地）原告是共有人之一，其應有部分為七分之二。
    (二)如附件臺北市中山地政事務所土地複丈成果圖所示系爭土
      地之該位置，有一面積22.88平方公尺之玻璃屋建物（下
      簡稱系爭建物），該建物係違建，乃被告91年間購得臺北
      市中山區○○○路○段26巷10號地下室時即存在。
    (三)該玻璃屋下方係地下室之出口，該出口是前開地下室唯一
      之出口。
四、兩造爭執要點：
    (一)原告以所有權人之地位，請求被告拆除該玻璃屋建物，並
      將土地返還原告及共有人，是否有理由？被告抗辯該越界
      建築所有權人未異議，不得請求拆除是否有理？被告抗辯
      原告權利濫用，是否有理？
    (二)如原告得請求拆除該建物，並請求返還土地予共有人，則
      得否向被告請求相當於租金不當得利之損害賠償？如為肯
      定，其得主張的數額為何？
五、得心證之理由：
    (一)按「共有物之改良，非經共有人過半數，並其應有部分合
      計已過半數者之同意，不得為之」、「各共有人對於第三
      人，得就共有物之全部為本於所有權之請求。」民法第82
      0條第3項、第821條第1項前段定有明文。
    (二)系爭建物下方係地下室的出口，且係為一的出口，但系爭
      建物係違建的事實，為兩造所不爭執，且經本院至現場勘
      驗明確，有勘驗筆錄及原告提出現場照片在卷可證。系爭
      建物既屬違建，被告亦未提出經共有人同意方建築系爭建
      物之證據，則依民法第820條第3項之規定，該共有物之改
      良不得為之，從而，原告本於所有權之法律關係，請求被
      告拆除系爭建物並返還土地於共有人，為有理由。雖被告
      為如上之抗辯，惟查：
      1.被告雖辯稱系爭建物購買時即屬存在，然該系爭建物既
        未經共有人之過半數同意而興建，自不因被告不知情購
        買即變為合法建物，而係被告得否向其前手主張權利瑕
        疵之問題。
      2.被告雖引用民法第796條第1項越界建築之規定抗辯原告
        不得請求移除云云。然該條之規定係規範土地所有人建
        築房屋逾越疆界至鄰地言，被告僅為系爭第642號土地
        之共有人，尚非該土地所有權人，系爭建物係在共有土
        地上興建，亦無越界至鄰地之問題，自無民法第796條
        第1項之適用。
      3.被告雖再抗辯原告權利濫用云云。惟系爭建物既未經共
        有人過半數同意而興建，原告依據法律之規定請求拆除
        後返還共有人，乃基於法律規定而生之權利，該建物拆
        除後，並不影響被告通行之權利，尚難認為權利濫用。
        至於被告辯稱系爭建物拆除後，恐有無法遮風蔽雨之虞
        ，然該部分得透過興建排水系統解決之，尚非保留該違
        建乙途，被告之抗辯，尚難憑採。
      4.綜上，被告既自承系爭建物為其所購買，該建物縱係違
        建，被告仍有事實上之處分權，故原告請求被告拆除系
        爭建物，為有理由，應予准許。
    (三)原告得請求相當於租金之損害賠償的數額：
      1.按無法律上之原因而受利益，致他人受損害者，應返還
        其利益，民法第179條定有明文。又無權占有他人房屋
        ，可獲得相當於租金之利益（最高法院61年台上字第16
        95號判例參照）。且按利息、紅利、租金、贍養費、退
        職金及其他1年或不及1年之定期給付債權，其各期給付
        請求權，因5年間不行使而消滅，民法第126條定有明文
        。又按城市地方房屋之租金，以不超過土地及其建築物
        申報總價年息10﹪為限，土地法第97條亦定有明文。
      2.經審酌系爭土地位於臺北市○○○路○段，附近有晶華
        酒店、老爺酒店等，係臺北市商業繁華之區域，有原告
        提出之地圖及現場照片在卷可證，依當地工商業繁華之
        程度，本院認為原告主張依照土地申報地價年息百分之
        六為適當。因原告係96年12月4日起訴，原告自得請求
        96年12月4日回溯五年及該日之相當於租金不當得利之
        損害賠償如下【整數以下均四捨五入】：
        (1)91年12月4日至91年12月31日，原告得請求4423元（
          14 萬7000元【公告土地現值】x22.88【土地面積】
          x6%x2/7【原告應有部分七分之二】x28/365【日數】
          =4423【四捨五入至整數】）。
        (2)92年1月1日至93年12月31日，原告得請求11萬3746元
          （14萬500 0x22.88x6%x2/7x2=11萬3746）。
        (3)94年1月1日至94年12月31日，原告得請求6萬403元（
          15萬4000X22.88X6%X2/7X1=60403）。
        (4)95年1月1日至95年12月31日，原告得請求6萬4325元
          （16萬4000x22.88x6%x2/7x1=64325）。
        (5)96年1月1日至96年12月3日，原告得請求6萬2288元（
          17萬2000x22.88x6%x2/7X337/365=62288）。
        以上原告共得請求30萬5185元
        (6)96年12月4日起，原告每月得請求萬5622元（17萬200
          0 x22.88x6%x2/7X1/12=5622）。
      3.綜上，原告得請求30萬5185元及自96年12月4日起至被
        告返還系爭土地為止按月給付原告5622元，原告請求超
        過此範圍部分為無理由，應予駁回。
六、兩造其餘之攻擊或防禦方法及未經援用之證據，經本院斟酌
    後，認為均不足以影響本判決之結果，自無逐一詳予論駁之
    必要，併此敘明
七、假執行之宣告：
    兩造均陳明願供擔保，聲請宣告假執行及免假執行，原告勝
    訴部分，經核均合於法律規定，爰分別酌定相當之擔保金額
    宣告之。原告敗訴部分，其假執行之聲請亦失所附麗，應併
    駁回之。
八、結論：原告之訴為一部有理由、一部無理由，依民事訴訟法
    第385條第1項、第79條、第390條第2項、第392條第2項，判
    決如主文。
中    華    民    國    97    年    8     月    27    日
                  民事第四庭        法  官  趙子榮
以上正本係照原本作成
如對本判決上訴，須於判決送達後20日內向本院提出上訴狀
中    華    民    國    97    年    8     月    27    日
                                書記官  江虹儀


司法院資訊處製作；財團法人民間司法改革基金會備份。
